【裁判字號】    94,易,1825
【裁判日期】    950112
【裁判案由】    偽造文書
【裁判全文】
臺灣高雄地方法院刑事判決              94年度易字第1825號
公  訴  人  臺灣高雄地方法院檢察署檢察官
被      告  乙○○
上列被告因偽造文書案件，經檢察官聲請以簡易判決處刑（94年
度偵字第18306 號），本院認不宜以簡易判決處刑，改依通常程
序審理，本院判決如下：
    主  文
乙○○共同違反不得使大陸地區人民非法進入臺灣地區之規定，
累犯，處有期徒刑壹年貳月。
    事  實
一、乙○○曾於民國92年間因家暴傷害及毀損案件，經本院以92
    年度易字第1081號判決分別判處有期徒刑3 月及2 月，應執
    行有期徒刑4 月確定，並於93年2 月18日易科罰金執行完畢
    ，猶不知悔改，緣穆支好（業經本院判處有期徒刑1 年2 月
    ）係大陸地區福建省連江縣人士，有意前來台灣地區打工賺
    錢。乙○○與其大陸籍妻子即穆支好之表妹謝興珍（業經本
    院判處有期徒刑1 年2 月）及蔡明秋（業經本院判處有期徒
    刑1 年2 月），均明知大陸地區人民非經主管機關許可，不
    得進入台灣地區，且亦明知蔡明秋與穆支好間並無結婚真意
    ，仍共謀由蔡明秋與穆支好以「假結婚真入境」之方式，使
    大陸地區人民穆支好非法進入臺灣地區，渠等謀議既定，乙
    ○○遂與謝興珍、蔡明秋基於使大陸地區人民非法進入臺灣
    之犯意聯絡，復與謝興珍、蔡明秋、大陸地區人民穆支好基
    於使公務員登載不實文書之犯意聯絡，由乙○○於民國93年
    6 月15日帶同蔡明秋前往大陸福建地區，蔡明秋並與穆支好
    旋於翌日即同年月16日在大陸福建省福州市公證處虛偽辦理
    結婚登記之手續，取得「結婚證明書」及「結婚證」。乙○
    ○與蔡明秋取得上開證書後隨即返回臺灣，由蔡明秋依乙○
    ○之囑咐獨自於同年7 月10日至高雄市政府警察局楠梓分局
    後勁派出所，填具「大陸地區人民進入臺灣地區保證書」，
    乙○○再於同年7 月13日陪同蔡明秋至內政部警政署入出境
    管理局（以下簡稱入出境管理局），由蔡明秋持前開保證書
    及結婚證明書，以穆支好欲來台團聚之名義，填具「大陸地
    區人民進入臺灣地區旅行證申請書」，向該入出境管理局申
    請大陸地區人士穆支好進入臺灣地區，該承辦公務員不知有
    偽，乃予以實質審查後於同年8 月26日核發「中華民國臺灣
    地區旅行證」（入出境證號為0000000000號），使穆支好得
    以來台團聚為由，持該旅行證於同年11月2 日自大陸地區搭
    乘閩珠貳號船隻經由馬祖地區，再於同年11月4 日自馬祖搭
    機自高雄小港機場非法進入臺灣地區。期間謝興珍並陸續交
    付共計57,000元之款項予蔡明秋，並約定俟面談通過後，再
    交付蔡明秋餘款23,000元。乙○○復承上使公務人員登載不
    實文書之犯意聯絡，告知蔡明秋與穆支好須至轄區派出所辦
    理流動人口登記，蔡明秋即與穆支好乃共同於同年11月24日
    （聲請簡易判決處刑書誤植為93年7 月10日）向蔡明秋戶籍
    所在地之高雄市政府警察局楠梓分局後勁派出所申辦流動人
    口登記，使該管員警黃詠洲將蔡明秋與穆支好係夫妻關係、
    以團聚為暫住事由等不實事項登載於職務上所載之流動人口
    登記聯單之公文書上，足生損害於警察機關對於流動人口管
    理之正確性。嗣於同年11月29日，蔡明秋與穆支好共同至入
    出境管理局接受面談時，因蔡明秋自承上開假結婚事宜，始
    為警查獲上情。
二、案經臺灣高雄地方法院檢察署檢察官自動簽分偵查後，聲請
    以簡易判決處刑，本院認不宜以簡易判決處刑，改依通常程
    序審理。
    理  由
壹、證據能力部分：
一、共同被告關於其他共同被告犯罪與否之相關事項為陳述，即
    屬被告以外之人之陳述，本質上為證人，故於檢察官偵訊時
    為陳述應為具結，於法院審理中則除具結外，尚應經當事人
    或辯護人為詰問，始得作為其他共同被告犯罪之證據（大法
    官第582 號解釋意旨參照）。惟共同被告於司法警察詢問時
    ，其陳述有涉及其他共同被告犯罪事實相關事項者，亦無具
    結及接受詰問之問題，此陳述雖屬審判外之陳述，然如合於
    傳聞證據例外得作為證據之情形，仍得作為證據。本件共同
    被告蔡明秋於入出境管理局警員面談時所為之陳述，係針對
    大陸人士穆支好入境臺灣所作之行政面談，非以刑事被告或
    證人之身分為陳述，原無上開大法官第582 號解釋之適用，
    此陳述對被告乙○○而言，固係被告以外之人於審判外之陳
    述，惟檢察官與被告於本院審理中對此陳述之證據能力，均
    明知有刑事訟訴法第159 條第1 項被告以外之人於審判外之
    陳述不得作為證據之情形，而未於言詞辯論終結前聲明異議
    ，自應視為有同法第159 條之5 第1 項之同意，經本院審酌
    此陳述係於員警面前所為，並經蔡明秋本人簽名、按捺指印
    等作成時之情況，認適當作為證據，依上開159條之5之規定
    ，蔡明秋之面談所為之陳述，自得作為被告有無犯罪之證據
    。
二、按被告以外之人於偵查中向檢察官所為之陳述，除顯有不可
    信之情況者外，得為證據，刑事訟訴法第159 條之1 第2 項
    定有明文。本件證人穆支好於94年2 月25日檢察官偵查中具
    結後，向檢察官所為之陳述，有關於被告乙○○之本件犯罪
    事實者，並無證據證明有何顯不可信之情況，自得作為證據
    ，附此敘明。
貳、實體方面：
一、訊據被告對於上揭時地帶同蔡明秋前往大陸福建地區與穆支
    好辦理結婚登記，返台後，其要求蔡明秋以上開方式辦理保
    證書及申請入境等手續，使大陸地區人民穆支好入境臺灣，
    並由蔡明秋與穆支好辦理流動人口登記之事實固供承不諱，
    惟矢口否認有何違反台灣地區與大陸地區人民關係條例及使
    公務員登載不實之犯行，辯稱：伊係真心促成蔡明秋與穆支
    好結婚，伊並不知道渠2 人係假結婚云云。
二、經查：
  (一)上揭事實，業經證人即共同被告蔡明秋於93年11月29日10時
    20分許在入出境管理局警員面談時證述：謝興珍介紹穆支好
    與伊結婚，並允諾支付伊佣金8 萬元，伊為錢而辦理假結婚
    ，穆支好與伊結婚之目的係欲至桃園表哥那裡擔任廚師，穆
    支好確實係欲以假結婚方式申請來台工作，伊結婚時係與被
    告一起前往大陸地區，在當地停留2 天，由福建機場進入，
    伊與被告一起乘坐公車至福州打電話予大陸男子林大哥，再
    由林大哥安排伊等住旅社，第2 天即一起前往福州市與穆支
    好辦理結婚，辦理結婚後吃完午餐，伊即與被告一起返回臺
    灣，謝興珍已陸續交付伊57,000元，並告知俟面談通過後即
    給付後款23,000元等語（見警卷第20至22頁）、於同日16時
    5 分許在高雄市政府警察局楠梓分局楠梓派出所警詢時證稱
    ：伊與穆支好辦理結婚並不實在，謝興珍介紹穆支好與伊辦
    理假結婚，並告知伊可獲得8 萬元，伊因有錢可拿而辦理假
    結婚，伊係於93年6 月15日與謝興珍之夫即被告前往大陸，
    並於同年月16日在中國福建省辦理結婚登記，返台後，伊向
    入出境管理局申辦配偶來台探親，穆支好於同年11月2 日至
    馬祖，於同年11月4 日搭機至小港機場，由謝興珍與被告前
    往接機，伊與穆支好於同年11月24日前往後勁派出所申辦流
    動人口聯單，伊假結婚迄今已獲得57,000元之報酬等語（見
    警卷第1至4頁），核與證人穆支好於94年2 月25日檢察官偵
    查中結證：伊承認假結婚，並出8 萬元台幣，在大陸黑市兌
    換後，於辦理結婚之前即寄錢給被告等語大致相符（見94年
    核退偵字第54號卷第1 至2 頁），並有結婚證明書、結婚證
    、大陸地區人民進入臺灣地區保證書、大陸地區人民進入臺
    灣地區旅行證申請書、穆支好旅行證及流動人口登記聯單影
    本各1 份在卷可證。
  (二)被告雖以前揭情詞置辯，惟衡諸被告於本院審理時供承：穆
    支好為其妻謝興珍之表哥，伊與蔡明秋為鄰居關係，以前雖
    即見過蔡明秋，但未深交，僅知悉蔡明秋係何人之女，但不
    知蔡明秋之底細，蔡明秋外表看起來就像全身都是病的感覺
    ，但蔡明秋到底生何病伊並不清楚，穆支好希望伊幫忙介紹
    對象，讓其離開大陸，伊和伊太太即介紹蔡明秋給穆支好等
    語（見本院94年12月26日審判筆錄第7至8頁），則穆支好既
    為被告之妻謝興珍之表哥，雙方親誼非淺，被告與謝興珍倘
    係真心欲促成穆支好結婚，理當為穆支好多所留意、探聽適
    宜結婚對象之人品、健康狀況等事項，豈有介紹被告僅見過
    面，但全然不知底細，且外表看起來就像全身都是病的蔡明
    秋與穆支好結婚之理？此顯然有悖於常情，是被告前開所辯
    ，應屬事後卸責之詞，不足採信。
  (三)綜上所述，被告上開所辯，應屬卸責之詞，不足採信。本件
    事證明確，被告犯行，堪予認定，應依法論科。
三、按大陸地區人民非經主管機關許可，不得進入臺灣地區；又
    不得使大陸地區人民非法進入臺灣地區，臺灣地區與大陸地
    區人民關係條例第10條第1 項及第15條第1 項第1 款分別定
    有明文。次按臺灣地區與大陸地區人民關係條例第79條第1
    項處罰違反同條例第15條第1 款所定使大陸地區人民非法進
    入臺灣地區罪，凡非經合法手續進入者皆包含之，自不以偷
    渡進入為限（最高法院90年臺上字第3180號判決足參）。是
    被告未經許可，推由蔡明秋與穆支好辦理假結婚，以使大陸
    地區人民穆支好進入臺灣地區，核被告此部分所為，係犯臺
    灣地區與大陸地區人民關係條例第79條第1 項之違反同法第
    15 條 第1 款不得使大陸地區人民非法進入臺灣地區規定罪
    ，本件檢察官聲請簡易判決處刑書雖未引用上開法條，惟其
    起訴之事實欄就此犯罪事實既已記載，並經公訴檢察官於本
    院審判期日補充引用此條項為論罪法條，本院自得予以審判
    ，附此敘明。又流動人口登記聯單為警察機關之公務員職務
    上所掌之公文書，且承辦流動人口查核之員警對於蔡明秋與
    穆支好是否為夫妻一節，並無實質審查權，是被告推由蔡明
    秋與穆支好使公務員在所掌之上開公文書上填載蔡明秋與穆
    支好係夫妻關係之不實事項，核其此部分所為，係犯刑法第
    214 條使公務員登載不實罪。公訴意旨雖認被告此部分所為
    係犯刑法第216 條、第214 條之行使使公務員登載不實文書
    罪嫌，然遍觀全卷，並無被告、謝興珍、蔡明秋或穆支好持
    上開流動人口登記聯單而行使之行為，尚難認被告此部分所
    為應構成行使使公務員登載不實文書罪，附此敘明。被告與
    謝興珍、蔡明秋間就上開使大陸地區人民非法進入臺灣地區
    之犯行，及被告與謝興珍、蔡明秋暨穆支好間就上開使公務
    員登載不實罪之犯行，分別有犯意聯絡及行為分擔，均為共
    同正犯。被告所犯前揭非法使大陸地區人民進入臺灣地區罪
    與使公務員登載不實文書罪間，有方法結果之牽連關係，依
    刑法第55條之規定，應從較重之非法使大陸地區人民進入臺
    灣地區罪處斷。被告曾於92年間因家暴傷害及毀損案件，經
    本院以92年度易字第1081號判決分別判處有期徒刑3 月及2
    月，應執行有期徒刑4 月確定，並於93年2 月18日易科罰金
    執行完畢，有臺灣高等法院被告前案紀錄表1 份在卷可參，
    其於有期徒刑執行完畢後5 年以內再犯本件有期徒刑以上之
    罪，為累犯，應依刑法第47條規定加重其刑。爰審酌被告與
    謝興珍、蔡明秋共謀以假結婚之方式使大陸人民穆支好非法
    入境臺灣地區，不僅足生損害於警察機關管理流動人口之正
    確性，並破壞我國對大陸人民入境臺灣之正常管理，已屬非
    是，犯後又一再虛詞卸責，態度非佳，原應嚴懲，惟念其以
    此引入之大陸人民僅1 人，較諸人蛇集團整批運入台灣之情
    形，情節顯較輕微等一切情狀量處如主文所示之刑。
四、公訴意旨另以：被告為使大陸地區人民穆支好來台，雖明知
    蔡明秋與穆支好無結婚之真意，仍由被告於前揭時、地帶同
    蔡明秋前往大陸與穆支好辦理結婚登記，俟領得該結婚公證
    書後，再由蔡明秋及乙○○於返台後，前往蔡明秋住所所轄
    之高雄市政府警察局楠梓分局後勁派出所辦理對保手續，使
    不知情之管區員警黃詠洲將穆支好與蔡明秋為夫妻之不實事
    項登載於職務上所載之大陸地區人民進入台灣地區保證書上
    。再持上揭虛偽之結婚證書及保證書等資料，以穆支好為蔡
    明秋配偶之不實事由，向入出境管理局申請穆支好進入台灣
    地區之探親事宜，致使入出境管理局核發准予穆支好進入台
    灣地區之旅行證，足以生損害於警察機關對於轄區內大陸地
    區人民進入台灣地區之管理及入出境管理局對於入出境管理
    之正確性。因認被告涉犯刑法第216 條、第214 條行使使公
    務員登載不實文書罪嫌等語。經查：
  (一)蔡明秋與穆支好係假結婚已認定如前，被告與謝興珍及穆支
    好推由蔡明秋前往其住所所轄之高雄市政府警察局楠梓分局
    後勁派出所辦理對保手續，前述「大陸地區人民進入台灣地
    區保證書」，核其性質，係屬以蔡明秋之名義所做成之文書
    ，雖其使承辦員警於「大陸地區人民進入台灣地區保證書」
    上「對保或證明機關（構）簽註意見欄」登載「經詢保證人
    蔡明秋稱：渠與被保人穆支好係夫妻關係，願意完全負起保
    證人責任」，有該保證書1 份在卷可參。惟按刑法第214 條
    明知不實之事項，而使公務員登載於其職務上所掌之文書罪
    ，係以公務員所登載者為「不實之事項」為前提，本件被告
    既係以蔡明秋與穆支好假結婚方式欲使穆支好非法入境臺灣
    ，則渠等推由蔡明秋為此保證書，蔡明秋自會向該管公務員
    稱其與穆支好係夫妻，該管公務員據實登載為：「經詢保證
    人蔡明秋稱：渠與被保人穆支好係夫妻關係，願意完全負起
    保證人責任」，與蔡明秋所稱內容相符，而非不實登載為：
    「蔡明秋與穆支好係夫妻關係」，其登載事項自無不實之可
    言。公訴意旨認被告此部分行為涉嫌使公務員登載不實並持
    以行使，自嫌無據。
  (二)被告、謝興珍及穆支好於上開時地，推由蔡明秋填具大陸地
    區人民進入臺灣地區旅行證申請書，並持以行使向入出境管
    理局申請大陸地區人民穆支好來台探親，使入出境管理局核
    准發給旅行證，該旅行證記載事由為「團聚」等情，雖有該
    旅行證1 份在卷可按，惟按刑法第214 條所謂使公務員登載
    不實事項於公文書罪，須一經他人之聲明或申報，公務員即
    有登載之義務，並依其所為之聲明或申報予以登載，而屬不
    實之事項者，始足構成，若其所為聲明或申報，公務員尚須
    為實質之審查，以判斷其真實與否，始得為一定之記載者，
    即非本罪所稱之使公務員登載不實，此經最高法院著有73年
    臺上字第1710號判例可資參照。另按大陸地區人民，須經主
    管機關許可始得進入臺灣地區，台灣地區與大陸地區人民關
    係條例第10條第1 項定有明文，而主管機關內政部亦於訂定
    「大陸地區人民進入台灣地區許可辦法」以資規範，依被告
    行為時之93年3 月1 日修正公布之大陸地區人民進入台灣地
    區許可辦法第14條、第15條及第16條之規定（該辦法最近一
    次修正係在94年4 月15日），欲申請進入臺灣地區者，須備
    齊一定之文書證件，且依該辦法第19條第1 項第7 款之規定
    ，有事實足認係通謀而為虛偽結婚者，得不予許可大陸地區
    人民進入臺灣地區之申請，已許可者，得撤銷或廢止其許可
    ，並註銷其旅行證，足見大陸地區人民申請進入臺灣地區，
    其申請入境之事由是否屬實，主管機關應為實質審查，以判
    斷其真實與否，並非一經聲明，即有登載之義務。查被告、
    謝興珍及穆支好推由共同被告蔡明秋以穆支好來台團聚之不
    實之事由，申請大陸地區人民穆支好入境臺灣地區，既須經
    主管機關為實質之審查以為准駁之決定，縱主管機關疏於審
    查，致使朦混通過，准許入境，然揆之上開判例意旨，被告
    此部分所為，尚與刑法第214 條使公務員登載不實罪之構成
    要件有間，要難論以使公務員登載不實並持以行使罪。
  (三)公訴意旨雖未明指被告此部分犯行，與前揭論罪科刑部分，
    有牽連犯之裁判上一罪關係，惟依起訴書事實欄之記載：「
    持上開虛偽之結婚證書及保證書等資料，……，向入出境管
    理局申請穆支好進入臺灣地區之探親事宜，致使入出境管理
    局核發准予穆支好進入臺灣地區之旅行證」、「嗣穆支好於
    93年11月2 日入境後．．．」等文觀之，應係認此部分事實
    與本件前揭論罪科刑之非法使大陸地區人民進入臺灣地區罪
    間部分部分有牽連犯之裁判上一罪關係，此部分自不另為無
    罪之諭知。
據上論斷，應依刑事訴訟法第452 條、第299 條第1 項前段、臺
灣地區與大陸地區人民關係條例第79條第1 項、刑法第11條前段
、第28條、第214條、第55條、第47條，判決如主文。
本案經檢察官甲○○到庭執行職務。
中    華    民    國    95    年    1    月    12    日
                  刑事第十三庭   審判長法  官  洪碩垣
                                       法  官  張金柱
                                       法  官  劉惠娟
以上正本證明與原本無異。
如不服本判決，應於收受送達後10日內向本院提出上訴書狀。
中    華    民    國    95    年    1    月    12    日
                                       書記官  陳素徵
附錄本案論罪科刑法條：
臺灣地區與大陸地區人民關係條例第79條第1 項：
違反第15條第1款規定者，處1年以上7年以下有期徒刑、得併科
新台幣100萬元以下罰金。
中華民國刑法第214條
明知為不實之事項，而使公務員登載於職務上所掌之公文書，足
以生損害於公眾或他人者，處3 年以下有期徒刑、拘役或500 元
以下罰金。


司法院資訊處製作；財團法人民間司法改革基金會備份。
